臺灣新北地方法院民事判決
108年度訴字第3127號
原      告  黃崇嘉  
            黃淑峰  
            黃淳珠  

共     同
訴訟代理人  林彥廷律師
被      告  陳瑞崴  

            黃崇純  
訴訟代理人  廖瑞銓律師
            陳宇安律師
上列當事人間請求遷讓房屋等事件，經本院於民國111年7月21日
言詞辯論終結，判決如下：
    主  文
一、被告陳瑞崴應將門牌號碼新北市○○區○○○路000號1樓房屋騰
    空返還原告及其他共有人。
二、被告黃崇純應給付原告黃崇嘉、黃淑峰、黃淳珠各新臺幣參
    拾壹萬柒仟零貳拾伍元，及自民國111年7月21日起至清償日
    止，按年息百分之五計算之利息。
三、原告其餘之訴駁回。
四、訴訟費用由被告負擔。
五、本判決第一項，於原告以新臺幣壹佰玖拾陸萬元供擔保後，
    得為假執行。但被告陳瑞崴如以新臺幣伍佰捌拾捌萬元為原
    告預供擔保，得免為假執行。
六、本判決第二項所命給付，於原告黃崇嘉、黃淑峰、黃淳珠各
    以新臺幣壹拾壹萬元供擔保後，得為假執行。但被告黃崇純
    如各以新臺幣參拾壹萬柒仟零貳拾元為原告黃崇嘉、黃淑峰
    、黃淳珠預供擔保，得免為假執行。
七、原告其餘假執行之聲請駁回。
    事實及理由
壹、程序方面：
一、按訴狀送達後，原告不得將原訴變更或追加他訴，但請求之
    基礎事實同一者、擴張或減縮應受判決事項之聲明者不在此
    限；不變更訴訟標的，而補充或更正事實上或法律上之陳述
    者，非為訴之變更或追加，民事訴訟法第255條第1項第3款
    定有明文。本件原告起訴原訴之聲明為：㈠被告陳瑞崴應將
    門牌號碼新北市○○區○○○路000號房屋之一樓部分騰空遷讓返
    還予原告及其他共有人全體。㈡被告黃崇純應將門牌號碼為
    新北市○○區○○○路000號房屋之四樓部分騰空遷讓返還予原告
    及其他共有人全體。㈢被告黃崇純應各給付原告黃崇嘉、黃
    淑峰、黃淳珠等三人新臺幣（下同）16萬元，及自起訴狀繕
    本送達被告黃崇純之翌日起，至清償日止，按年息百分之五
    計算之利息。㈣被告黃崇純應自民國105年10月12日起，至將
    訴之聲明第二項所示之建物返還予原告及其他共有人全體之
    日止，按月各給付原告黃崇嘉、黃淑峰、黃淳珠各2,000元
    。嗣分別於110年10月27日、111年1月24日、111年7月21日
    以民事準備三暨變更訴之聲明狀、民事準備五暨變更訴之聲
    明狀及民事準備六暨變更訴之聲明狀，變更聲明為原告主張
    ㈤所載（見本院卷二第371頁）及撤回上開聲明㈡部分。經核
    原告上開訴之變更，核屬基於共有物所有權返還請求權及不
    當得利請求權之同一基礎事實，並為原聲明之擴張及減縮，
    依首揭規定，應予准許。
二、按言詞辯論期日，當事人之一造不到場者，得依到場當事人
    之聲請，由其一造辯論而為判決，民事訴訟法第385條第1項
    前段定有明文。本件被告陳瑞崴經合法通知，未於最後言詞
    辯論期日到場，且核無同法第386條所列各款情形，爰依原
    告之聲請及上開規定，由其一造辯論而為判決。
貳、實體方面：
一、原告主張：
　㈠門牌號碼新北市○○區○○○路000號房屋(下稱系爭房屋)為四層
    樓房屋（含一樓之新北市○○區○○段000○號及增建之二至四樓
    建物），原為原告黃崇嘉、黃淑峰、黃淳珠、被告黃崇純及
    訴外人黃慧敏、黃婉茹、黃崇修等七人之母親黃林翠霞所有
    ，然被繼承人黃林翠霞於105年10月12日去世後，被告黃崇
    純即擅自占用系爭房屋之一、四樓，甚於106年1月1日在未
    獲全體共有人同意之情況下擅自與被告陳瑞崴訂定租約，收
    取每月3萬5000元之租金，且未按共有人之應有部分將所收
    取之租金分配予原告等人，原告多次向被告黃崇純催討未果
    。
　㈡查被告陳瑞崴係於106年1月1日與被告黃崇純就系爭房屋之一
    樓訂立租賃契約，惟系爭房屋之一樓為原告及被告黃崇純及
    其他第三人所共有，被告黃崇純之應有部分僅有七分之一，
    並未過半數，是被告陳瑞崴並無權出租系爭房屋。再者，依
    被告二人簽訂之房屋租賃契約書第2條約定，租賃契間為106
    年1月1日至108年1月31日，租約亦已到期，被告陳瑞崴屬無
    權占有，爰依民法第767條第1項前段、第820條第1項、第82
    1條之規定請求被告陳瑞崴將系爭房屋之一樓騰空遷讓返還
    予原告及其他共有人全體。
　㈢被告黃崇純擅與陳瑞崴就系爭房屋之一樓訂定租約，並收取
    每月3萬5000元之租金，並未分配予各共有人。而原告黃崇
    嘉、黃淑峰、黃淳珠三人就系爭房屋之應有部分皆為七分之
    一，本得依其應有部分比例享有系爭房屋之租金收益，即每
    月5,000元。又被告黃崇純自106年1月1日起，迄至111年7月
    止，共已收取67個月租金，爰依民法第179條之規定請求被
    告黃崇純返還原告黃崇嘉、黃淑峰、黃淳珠每人各33萬5000
    元(計算式：5,000元×67個月＝335,000元)。
　㈣又系爭房屋共有人間原無分管約定，被告黃崇純自105年10月
    12日起，未經全體共有人同意之情況下擅自占用系爭房屋之
    四樓部分，直至原告黃崇嘉、黃淑峰、黃淳珠及共有人黃婉
    茹四人始於110年11月13日簽立共有建物分別管理協議書。
    又系爭房屋之四樓部分鄰近捷運府中站，地點良好，依附近
    住家租金行情每坪每月約1,000元計算，系爭房屋四樓部分
    約為14坪，每月租金約為1萬4000元，而原告黃崇嘉、黃淑
    峰、黃淳珠等三人之應有部分皆為七分之一。爰依民法第17
    9條之規定請求被告黃崇純返還其自105年10月12日起，至11
    0年11月13日共有人間又系爭房屋之分管協議之日止，共計6
    1個月之相當於租金之不當得利，即應返還予原告每人12萬2
    000元(計算式：2,000元×61個月＝122,000元)。
　㈤並聲明：
　⒈被告陳瑞崴應將門牌號碼為新北市○○區○○○路000號房屋之一
    樓部分騰空遷讓返還予原告及其他共有人全體。
　⒉被告黃崇純應給付原告黃崇嘉、黃淑峰、黃淳珠各33萬5000
    元，及自起訴狀繕本送達被告黃崇純之翌日起，至清償日止
    ，按年息百分之五計算之利息。
　⒊被告黃崇純應給付原告黃崇嘉、黃淑峰、黃淳珠各12萬2000
    元，及自起訴狀繕本送達被告黃崇純之翌日起，至清償日止
    ，按年息百分之五計算之利息。
　⒋訴訟費用由被告負擔。
　⒌原告就勝訴部分願供擔保，請准宣告假執行。
二、被告部分：
　㈠被告黃崇純抗辯：
　⒈系爭房屋原為兩造之母親即被繼承人黃林翠霞所有，共計四
    層樓，於被繼承人生前便已將一樓出租予被告陳瑞崴至今，
    三樓及四樓則由共有人黃婉茹及被告黃崇純共同居住，共同
    照顧年邁之被繼承人。嗣於105年10月12日被繼承人去世，
    於108年7月18日分割公同共有物，由被告、原告三人及黃婉
    茹各取得系爭房屋七分之一應有部分，訴外人黃慧敏取得7
    分之2應有部分（按黃林翠霞之繼承人黃崇修於106年9月6日
    逝世，黃重修之繼承人歐陽莉並未取得系爭房屋應有部分）
    ，又黃慧敏於109年10月18日移轉七分之一之應有部分予訴
    外人楊智堯後，現系爭房屋及所坐落之土地即由原告三人、
    被告黃崇純、黃慧敏、黃婉茹、楊智堯各持有七分之一之應
    有部分。
　⒉被告黃崇純自90幾年間為照料父母始搬回系爭房屋，當時被
    繼承人在系爭房屋四樓隔一個房間約2坪左右，供被告黃崇
    純居住，並感念被告黃崇純孝心，故由系爭房屋出之租金中
    給予被告黃崇純1萬元，亦曾親口告知死後亦由被告黃崇純
    續領。被繼承人離世後，除原告三人外，其他共有人均同意
    由被告黃崇純代表與被告陳瑞崴重新簽訂系爭房屋一樓之租
    賃契約，租賃期間自106年1月1日至108年12月31日，若到期
    未重新簽訂契約，視為雙方合意自動延期兩年。除原告三人
    外，其他共有人均已同意由被告黃崇純代為收取每個月之租
    金3萬5000元，並由租金中支出1萬元作為被告黃崇純管理系
    爭房屋之酬勞，剩餘2萬5000元即支付系爭房屋之必要支出
    ，亦即由被告黃崇純負責管理系爭房屋，並負擔系爭房屋一
    切水電、稅務支出以及先人之祭祖相關事宜。又被告黃崇純
    於110年10月28日已與共有人黃婉茹、黃慧敏、楊智堯簽訂
    系爭房屋之管理協議書，已同意系爭房屋之一樓出租予被告
    陳瑞崴使用，並收取每月3萬5000元之租金及租金交由被告
    黃崇純作為維護系爭房屋使用，況由原告寄送之存證信函內
    容，原告僅爭執租金分配之方式，益徵原告就系爭房屋一樓
    出租予被告陳瑞崴乙事並無異議，再者，原告直至108年9月
    10日提起本件訴訟，可見全體共有人間應成立默示分管契約
    。
　⒊又被告黃崇純於110年10月28日已與共有人黃婉茹、黃慧敏、
    楊智堯簽訂系爭房屋之管理協議書，亦即系爭房屋之管理亦
    經共有人過半數之同意，且同意由被告黃崇純無償使用系爭
    房屋之四樓，及同意系爭房屋之一樓出租予被告陳瑞崴使用
    ，並收取每月3萬5000元之租金及租金交由被告黃崇純作為
    維護系爭房屋使用。是被告黃崇純居住於系爭房屋之四樓是
    共有人協議後同意使用，被告黃崇純並非無權占有，原告自
    無從以民法第179條向被告黃崇純主張請求相當於租金之不
    當得利。又原告單憑附近房屋之租金參考，即稱系爭房屋4
    樓有每月1萬4000元之租屋價值，亦稍嫌速斷。
　⒋被告黃崇純為系爭房屋所為保存、修繕等行為而支出費用，
    就原告請求數額範圍內主張抵銷，分列如下：
　①修繕費用48萬8650元：
　　被告黃崇純就系爭房屋進行裝修、鐵門馬達、冷水管更新等
    等修繕行為，支出修繕費用48萬8650元。
　②稅金4萬6057元：
　　系爭房屋自106年起至今之地價稅均為被告黃崇純繳納，共
    支出4萬6057元。
　③租金4萬2668元：
　　系爭房屋後方之土地為向財政部國有財產署北區分署租賃之
    土地，此部分租金亦均為被告黃崇純繳納，共支出4萬2668
    元。
　④喪葬費用9萬4300元：
　　被繼承人黃林翠霞過世後，相關喪葬費用均為被告黃崇純支
    出，共支出9萬4300元。
　⑤其他費用116萬2336元：
　　祭祀拜拜費用18萬5230元、被告黃崇純交付給原告黃淳珠之
    辦理繼承費用1萬7900元、水電費用及第四台費用9萬9620元
    、母親對年法會費用1萬元、春秋祭拜9萬1000元、神供桌5
    萬3500元、管理費62萬元、大姑家慶世禮金3,600元、母親
    紅包7萬2000元，共計116萬2336元。
　⑥綜上，被告為全體繼承人代墊之費用共有183萬4011元，共7
    位繼承人，因此得各自向原告等人請求抵銷的費用共26萬20
    02元（計算式：1,834,011元÷7人＝262,002元）。
　⒌聲明：
　①原告之訴駁回。
  ②訴訟費用由原告負擔。
  ③如受不利益判決，願供擔保請准免為假執行。　
  ㈡被告陳瑞崴已於相當時期受合法送達通知，未於言詞辯論期
    日到場，亦未提出書狀作何聲明或陳述。
三、本件經協商整理兩造不爭執之事實：
  ㈠系爭建物即門牌新北市○○區○○○路000號房屋（為四層樓房屋
    ，含一樓之新北市○○區○○段000○號，及未辦保存登記之二至
    四樓建物）及所坐落之土地原為被繼承人黃林翠霞所有，嗣
    黃林翠霞於105年10月12日死亡，系爭房屋為黃林翠霞之被
    繼承人黃崇純、黃崇嘉、黃淑峰、黃淳珠、黃慧敏、黃婉茹
    及黃崇修7人繼承，又被繼承人及再轉繼承人七人於108年7
    月18日和解分割遺產，系爭房屋及坐落之土地由原告三人及
    被告、黃婉茹各取得應有部分七分之一，另繼承人黃慧敏取
    得應有部分7分之2，又於109年10月16日黃慧敏將應有部分
    中之七分之一以贈與為原因，移轉所有權予訴外人楊智堯。
  ㈡系爭房屋之一樓於被繼承人死亡前即已出租予被告陳瑞崴，
    於106年1月1日則由被告黃崇純與被告陳瑞崴簽訂新租賃契
    約，迄今均由被告即承租人陳瑞崴所承租，並交付現金或匯
    款給被告黃崇純收受。
　㈢被告黃崇純於被繼承人黃林翠霞生前約97年間即居住使用系
    爭建物四樓。
  ㈣105年12月21日兩造曾召開結算被繼承人遺產支出、分配會議
    （見本院卷一第233頁）及於106年3月12日兩造曾召開遺產
    會議（見本院卷一第201頁）。
四、本件之爭點：
  ㈠於被繼承人黃林翠霞死亡後，兩造及共有人黃慧敏、黃婉茹
    、黃崇修有無就系爭房屋之使用、管理成立分管協議？或系
    爭房屋分割後，其共有人間就系爭房屋之使用及管理成立分
    管協議？
　⒈被告黃崇純提出被告黃崇純與系爭房屋共有人黃婉茹、黃慧
    敏及楊智堯四人於110年10月28日所簽訂之「共有建物分別
    管理協議書」（見本院卷二第47頁，下稱管理協議書），內
    容為「特依民法第820條第1項規定，決定就下列建物為特定
    部分各自管理及使用收益，恐口說無憑，特立此契約書，內
    容如後：1、分管建物坐落：板橋區府中段404建號，面積：
    45平方公尺。「門牌號碼：新北市○○區○○里0鄰○○○路000號
    。2、...⑴分管建物4樓予共有人黃崇純無償使用。⑵分管建
    物3樓予共有人黃婉茹無償使用。⑶分管建物1樓出租予陳瑞
    崴使用，並每月收取35,000元租金。⑷為分管建物之修繕及
    管理，前項租金交由共有人黃崇純用以維護分管建物。」。
    而按共有物之管理，除契約另有約定外，應以共有人過半數
    及其應有部分合計過半數之同意行之。但其應有部分合計逾
    三分之二者，其人數不予計算。依前項規定之管理顯失公平
    者，不同意之共有人得聲請法院以裁定變更之，民法第820
    條第1項定有明文。本件兩造對於上開管理協議書之形式真
    正均不爭執，又上開簽署管理協議書之人即被告黃崇純、黃
    婉茹、黃慧敏及楊智堯就系爭房屋之應有部分均為七分之一
    ，則上開共有人四人已過七名共有人之半數，其應有部分亦
    已過半數，則其等簽署之管理協議書自屬有效。再者，上開
    分管協議中載明「並自109年10月16日起即同意下列分管決
    定」等語，堪認被告黃崇純、黃婉如、黃慧敏及楊智堯於10
    9年10月16日即有約定系爭房屋之使用管理方式，僅四人遲
    至110年10月28日始就系爭房屋之管理使用書面簽署，是堪
    認被告黃崇純、黃婉茹、黃慧敏及楊智堯四人於109年10月1
    6日即就系爭房屋為分管協議，且該協議依民法第820條第1
    項規定，對所有共有人已生效力。
　⒉至原告雖另提出黃婉茹之陳述書，內容記載「110年10月28日
    約晚間9時，...黃崇純由四樓下來，問婉茹是否同意崇純住
    在四樓？婉茹答之同意，被告黃崇純即拿出兩份文件請她簽
    名、蓋章，婉如未細看內容即簽字予被告黃崇純」等文字，
    在旁則有手寫之「上面屬實我不想出庭，黃婉茹」之文字，
    然由上開記載內容，可知共有人黃婉茹親自於110年10月28
    日確實親自簽署上開管理協議書，又黃婉茹僅稱「未細看」
    ，然於簽署當時細節為何，何以簽署該份管理協議書，均未
    詳細說明，況黃婉如自述其未細看內容等語，僅是其簽署時
    內心之動機，尚不得因此否認黃婉茹曾就管理協議書已為同
    意之意思表示，從而，被告黃崇純主張系爭房屋之共有人黃
    崇純、黃婉茹、黃慧敏及楊智堯於109年10月16日即已就系
    爭房屋為上開分管協議，為有理由。
　⒊再者，原告於本院審理時另提出原告三人與共有人黃婉茹於1
    10年11月13日所簽署之「管理協議書」（下稱第二份管理協
    議書，見本院卷二第89頁），亦是就系爭房屋之使用收益及
    管理為協議，內容則為「一、系爭建物一樓部分原則同意續
    約出租予陳瑞崴使用，每月租金為35,000元，由共有人黃淑
    峰負責簽訂租約，黃淳珠向承租人收取租金，以為財務、管
    理分離。前開先前所訂租賃合約，簽約保證金10萬，收取人
    為黃崇純，應由黃崇純負責歸還承租人。如未與原承租戶續
    約，可自行整合共有人，依據分割比例隔牆，對外招租，惟
    不得占用未參加共有人之持份。二、...（略）。九、本協
    議書有效期限為三年，三年後如欲續約，需取得共有人數及
    應有部分比例皆超過半數之同意後，始發生續約之效力」。
    從而，上開第二份管理協議書，為共有人即原告三人及共有
    人黃婉茹，共計四人所簽署，其共有人數及應有部分均已過
    半，依民法第820條第1項規定，亦屬有效，是系爭房屋之使
    用收益管理協議，於110年11月13日雖為上開變更，然仍是
    協議系爭房屋之四樓由被告黃崇純居住使用，應堪確定。
　⒋從而，被繼承人黃林翠霞於105年10月12日死亡後，系爭房屋
    於109年10月16日為第一次之管理協議（於110年10月28日簽
    署書面），於110年11月13日為第二次管理協議，則自黃林
    翠霞死亡之105年10月12日迄至109年10月16日第一次管理協
    議期間，系爭房屋即應由兩造及其他共有人共同使用收益及
    管理。
　㈡原告訴請被告陳瑞崴騰空遷讓返還系爭房屋之一樓，有無理
    由？
　⒈按所有人對於無權占有或侵奪其所有物者，得請求返還之，
    民法第767條第1項前段定有明文。次按原告以無權占有為原
    因，提起返還所有物之訴，被告爭執兩造間存有契約關係，
    非無權占有為抗辯者，被告即應就其占有權源之存在負舉證
    責任（最高法院98年度台上字第863號裁判要旨參照）。又
    承租人於租賃關係終止後，應返還租賃物，民法第455條前
    段亦有明文可參。
　⒉又分別共有物，除契約另有訂定外，由共有人共同管理之，
    民法第820條第1項定有明文。共有物之出租乃共有物之管理
    行為，自應由共有人全體共同為之，部分共有人擅將共有物
    出租他人，對未同意之共有人自不生效力。次按繼承人有數
    人時，在分割遺產前，各繼承人對於遺產全部為公同共有；
    公同共有物之處分及其他權利行使，除依其公同關係所由規
    定之法律或契約另有規定外，應得公同共有人全體之同意，
    民法第1151條、第828條第2項亦分別定有明文。是公同共有
    物之出租，除法律或契約另有規定外，亦應得公同共有人全
    體之同意。
　⒊另繼承人自繼承開始時，除本法另有規定外，承受被繼承人
    財產上之一切權利、義務，民法第1148條第1項定有明文。
    查系爭房屋於被繼承人黃林翠霞仍生存時，即與被告陳瑞崴
    間成立租賃契約，約定出租系爭房屋之一樓予被告陳瑞崴等
    事實為兩造所不爭執，則於被繼承人黃林翠霞死亡時，被繼
    承人黃林翠霞就上開租賃契約之權利義務即由其所有繼承人
    繼承，亦即由全體繼承人負出租並提供系爭房屋予承租人陳
    瑞崴之義務，並有向被告陳瑞崴收取租金之權利。
　⒋然查，被告黃崇純於106年1月1日已與被告陳瑞崴簽訂系爭房
    屋之租賃契約（見本院卷二第49頁），堪認被告陳瑞崴並無
    使其與黃林翠霞之繼承人間租賃契約繼續之意，再者，於10
    6年1月1日，系爭房屋之共有人並未就系爭房屋之管理為任
    何協議，亦未授權被告黃崇純與被告陳瑞崴另行簽署租賃契
    約，則被告黃崇純於106年1月1日與被告陳瑞崴所簽訂之租
    賃契約，既未經該時公同共有人全體之同意，該租賃契約對
    其他公同共有人即不生效力。而本件原告主張系爭房屋現為
    兩造與共有人黃婉茹、黃慧敏及楊智堯所共有，被告陳瑞崴
    無權占有中，被告陳瑞崴即應就其對系爭房屋並非無權占用
    乙節，舉證說明，惟被告陳瑞崴經合法通知，未於言詞辯論
    期日到庭爭執，亦未提出任何書狀答辯以供本院審酌，依民
    事訴訟法第280條第3項前段規定，被告陳瑞崴就原告上開主
    張，應視為自認。至被告黃崇純雖另提出上開租賃契約欲證
    明其與被告陳瑞崴間確有簽立租賃契約，然該租賃契約對其
    他共有人並不生效力，原告主張被告陳瑞崴屬無權占用，應
    騰空遷讓返還系爭房屋予原告及其他共有人即有理由。
　㈢原告請求被告黃崇純應返還自106年1月1日迄至111年7月31日
    期間收取之租金，有無理由？被告黃崇純所為之抵銷抗辯有
    無理由？　
　⒈按繼承人有數人時，在分割遺產前，依民法第1151條規定，
    各繼承人對於遺產全部為公同共有關係，固無應有部分。然
    共有人（繼承人）就繼承財產權義之享有（行使）、分擔，
    仍應以應繼分（潛在的應有部分）比例為計算基準，若逾越
    其應繼分比例享有（行使）權利，就超過部分，應對其他共
    有人負不當得利返還義務，他共有人自得依其應繼分比例計
    算其所失利益而為不當得利返還之請求，此項請求權非因繼
    承所生，自非屬公同共有（最高法院104年度台上字第531號
    、106年度台上字第975號判決意旨參照）。
　⒉查兩造與共有人黃婉茹、黃慧敏、黃崇修於被繼承人黃林翠
    霞死亡後，即共同繼承系爭房屋，其等雖於108年7月18日始
    分割完成，兩造因而各取得系爭房屋七分之一之權利範圍，
    然在分割遺產前，兩造就系爭房屋仍有其潛在應有部分，各
    共有人就系爭房屋之權利義務仍是以潛在應有部分或應有部
    分為計算標準。從而，黃林翠霞過世後，系爭房屋及所坐落
    之土地應為黃林翠霞全體繼承人公同共有，然被告黃崇純將
    系爭房屋出租予被告陳瑞崴並收取租金，受有逾越自身應繼
    分比例所得享有權利之利益，且致原告等人受有損害，則原
    告等人依其繼承之應繼分比例計算，且依據分割後之應有部
    分計算，分別請求被告返還不當得利，均係本於其各自之不
    當得利返還請求權，是原告依其潛在應有部分及公同共有物
    分割後之應有部分為分別請求，為有理由。
　⒊原告主張被告黃崇純自106年1月1日迄至111年7月31日期間，
    每月向承租人即陳瑞崴收取之租金為3萬5000元，惟此為被
    告黃崇純所否認，並陳述：110年6至9月共4個月之租金，因
    新冠肺炎疫情關係，有向陳瑞崴為減免租金之表示，是上開
    4個月之租金僅各收取3萬200元，並提出存摺內頁影本1份為
    據（見本院卷二第355頁），其餘月份所收取之租金則未爭
    執。而觀諸上開存摺內頁匯入款項，由他行匯入之110年6至
    9月款項，確與被告黃崇純上開抗辯相符，而可採信，從而
    ，被告黃崇純自106年1月至110年5月、110年10月至111年7
    月向承租人陳瑞崴全數收取之每月3萬5000元，及110年6至9
    月向承租人陳瑞崴收取之每月3萬200元，均已逾其應有部分
    之收益，原告主張被告逾其應有部分所收取之租金乃無法律
    上原因而受有利益，應予返還原告等人，即有理由，是原告
    等人請求被告黃崇純應給付原告三人各33萬2257元為有理由
    【計算式：35000÷7×63（月）＋30200÷7×4（月）＝332,257，
    小數點以下四捨五入】，逾此部分則無理由，應予駁回。
　⒋至被告黃崇純抗辯被繼承人黃林翠霞生前即曾表示所收取租
    金中之1萬元交由被告黃崇純作為管理系爭房屋之酬勞，剩
    餘2萬5000元即支付系爭房屋之必要支出，其並無不當得利
    等語。然查，被繼承人黃林翠霞死亡後，其權利義務即由全
    體繼承人繼承，而為全體繼承人之公同共有權利，則縱黃林
    翠霞之全體繼承人繼承被繼承人與陳瑞崴間之租賃契約，被
    告黃崇純依此契約而收取之租金仍屬全體繼承人所共有，更
    何況被告黃崇純於106年1月1日與被告陳瑞崴重行簽訂租賃
    契約，然此租賃契約對於其他共有人並不生效力，則被告黃
    崇純將系爭房屋之一樓無權出租予陳瑞崴，並收取租金，被
    告黃崇純因此而受有相當於租金之利益，並致原告受有損害
    ，被告黃崇純自應返還逾其應有部分所受之利益，是被告黃
    崇純此部分之抗辯並無理由。
　⒌另被告黃崇純以其與黃婉茹、黃慧敏及楊智堯已就系爭房屋
    為管理協議，而認其無受有不當得利等語為抗辯。然觀諸該
    份管理協議書（見本院卷二第47頁），僅是約定由被告黃崇
    純負責收取租金3萬5000元，並交由被告黃崇純用以維護分
    管建物，亦即僅是約定被告黃崇純可就「維護」系爭房屋之
    費用，由所收取之租金中為支出，非謂於支出後，剩餘之租
    金均歸被告黃崇純所有，從而，被告黃崇純抗辯其因管理維
    護系爭房屋所為之支出，亦經由共有人分擔，並主張抵銷為
    有理由（詳如下述），然以上開管理協議書抗辯所收取之租
    金均歸被告黃崇純所有，並無理由。
　⒍又證人黃慧敏於本院審理時雖證述：我有同意被告黃崇純繼
    續處理系爭房屋之一樓租賃契約，也同意收取租金中之1萬
    元作為被告黃崇純管理系爭房屋之酬勞，2萬5000元作為系
    爭房屋之稅金、修繕、水電等費用，因為母親在世時即是這
    麼做，據我所知，黃婉茹也是同意，母親在離世前，有交代
    我們兄弟姐妹要繼續給被告黃崇純1萬元，但沒有訂立遺囑
    ；對於租金3萬5000元的分配，兄弟姐妹有要討論，但每次
    開會原告黃崇嘉人就不見，會議中有討論到母親交代的內容
    ，但大家各持己見，沒有結果等語（見本院卷一第150至155
    頁）。是由證人黃慧敏上開證述，可知縱其等母親生前同意
    由被告黃崇純向承租人陳瑞崴收取每月租金，並同意由被告
    黃崇純從中拿取1萬元作為報酬費用，然其等母親死亡後，
    該租金已屬全體共有人公同共有，黃林翠霞生前所述並無從
    拘束其繼承人，又證人黃慧敏就兩造及其他共有人間就租金
    分配乙節所召開之會議，亦是證述共有人間並無共識，是證
    人黃慧敏上開證述，亦無從佐以被告黃崇純就其所收取之租
    金全部具法律上原因。
　⒎被告黃崇純抗辯其就系爭房屋所支出之管理維護及稅金費用
    ，原告亦應依其應有部分比例為負擔，而就此為抵銷抗辯，
    是分別說明如下：
　⑴被告黃崇純抗辯系爭房屋自106至108年間之系爭房屋之房屋
    稅及所坐落土地之地價稅，其已負責繳納共計4萬6057元，
    並提出繳納單據為據，且為原告所不爭執（見本院卷二第16
    9至179頁），是被告黃崇純抗辯原告就此各應負擔七分之一
    費用，為有理由。
　⑵被告黃崇純抗辯曾代全體共有人向財政部國有財產署承租系
    爭房屋後方之土地，並代繳租金費用共計4萬2668元，並提
    出繳納通知及收據為據（見本院卷二第181至195頁），此為
    原告所不爭執，是被告黃崇純抗辯原告就此各應負擔七分之
    一費用，為有理由。
　⑶被告黃崇純抗辯曾代全體共有人繳納辦理繼承費用共計1萬79
    00元，且是全數交付給先前代墊之人黃淳珠，並提出收據1
    紙為據（見本院卷二第201至221頁），此為原告所不爭執，
    是被告黃崇純抗辯原告就此各應負擔七分之一費用，為有理
    由。
　⑷至被告黃崇純抗辯其為全體共有人支出系爭房屋之修繕費用
    、水電費用、第四台費用、被繼承人之喪葬費用、法會及對
    年法會費用、春秋祭拜、神供桌、大姑家喜慶紅包、母親忌
    日紅包及給予孫輩紅包等，然上開支出，除就神桌項目支出
    提出收據外，均未見被告黃崇純提出支出單據以為憑證，則
    被告黃崇純是否確有支出，已屬有疑，則本院就此並無從審
    酌，況上開項目，或有被告黃崇純基於個人信仰習俗所為之
    支出，或有因被告黃崇純個人生活所需而支出，實難認屬為
    全體共有人之支出項目，是被告黃崇純抗辯此部分所為之支
    出費用應予抵銷，即無理由。
　⑸又被告黃崇純抗辯其應取得每月管理報酬1萬元，總計費用62
    萬元亦應予以抵銷等語。然被告黃崇純未能提出系爭房屋其
    他共有人同意支付其每月管理報酬之證明，又上開所提出之
    管理協議書（見本院卷二第47頁），其上亦未有任何支付被
    告黃崇純管理系爭房屋報酬之約定，是被告黃崇純抗辯此報
    酬費用應予以抵銷等語，亦無理由。
　⑹從而，被告黃崇純僅可對於其所支出之稅費4萬6057元、土地
    租金4萬2668元及辦理繼承費用1萬7900元，就各原告所應負
    擔之七分之一部分，與其對各原告所負相當於租金之不當得
    利之債務予以抵銷，是對各原告可抵銷金額各為1萬5232元
    【計算式：（46057+42668+17900）÷7＝15232，小數點以下
    四捨五入】。
　⒏綜上，被告黃崇純自106年1月1日至111年7月31日逾其應有部
    分而收取之租金，應按各原告之應有部分比例返還各原告33
    萬2257元為有理由，惟被告黃崇純以其先前墊付之稅金、租
    金及辦理繼承費用，對原告各有1萬5232元之債權，並抗辯
    以此為抵銷亦有理由。又按二人互負債務，而其給付種類相
    同，並均屆清償期者，各得以其債務，與他方之債務，互為
    抵銷，民法第334 條第1 項前段定有明文。次按抵銷使相互
    間債之關係，溯及最初得為抵銷時，按照抵銷數額而消滅；
    且有關抵銷，準用清償抵充之相關規定，民法第335 條第1 
    項、第342 條亦分別定有明文。又按債務均已屆清償期者，
    以債務人因抵銷而獲益最多者，儘先抵充，民法第322 條第
    2款中段亦定有明文。從而，被告黃崇純可以就上開債權1萬
    5232元與其對原告三人之不當得利債務為抵銷，本件雖因抵
    銷之數額尚不足以清償其所負之債務，其抵銷時復未指定抵
    充何筆債務，又原告本件請求之不當得利數額於訴訟程序中
    因事實之發生而陸續擴張聲明，迄至111年7月21日則請求被
    告黃崇純應給付至111年7月31日止之受有利益部分，則原告
    請求返還不當得利數額並無從自108年10月28日起訴狀繕本
    送達翌日一併起算，而應自最後一次擴張聲明送達被告黃崇
    純起算（111年7月21日），是為被告黃崇純之利益，本件即
    以本金為抵銷客體，即認被告黃崇純應給付各原告31萬7025
    元，及自111年7月21日起至清償日，按年息百分之五計算之
    利息。
　㈣原告主張被告黃崇純自105年10月12日起無權占有系爭房屋四
    樓，而應給付迄至110年11月13日第二次管理協議之日止，
    相當於租金之不當得利予各原告，有無理由？　
　⒈共有物之管理，除契約另有約定外，應以共有人過半數及其
    應有部分合計過半數之同意行之。但其應有部分合計逾三分
    之二者，其人數不予計算，民法第820條第1項前段定有明文
    。而查被告黃崇純與黃婉茹、黃慧敏及楊智堯四人，合計系
    爭房屋應有部分共計七分之四，其四人於109年10月16日業
    已簽署管理協議書，並陳明其等自109年10月16日即同意由
    被告黃崇純無償使用系爭房屋之四樓（見本院卷二第47頁）
    ，迄至110年11月13日原告三人與黃婉茹再行就系爭房屋之
    管理使用收益為協議，並簽署第二份管理協議書（見本院卷
    二第89頁），亦是同意被告黃崇純居住使用，從而，被告黃
    崇純自109年10月16日開始，因上開管理協議書之約定，對
    於系爭房屋之四樓有其使用收益之權，則原告主張被告黃崇
    純自109年10月16日迄至110年11月13日止，無權占用系爭房
    屋之四樓，並受有相當於租金之不當得利，即無理由。
　⒉則此部分即應審究被告黃崇純自105年10月12日黃林翠霞死亡
    之日起至109年10月15日止，是否無權占用系爭房屋之四樓
    ，而應返還相當於租金之不當得利予各原告？查，被告黃崇
    純自90年間即與母親黃林翠霞共同居住於系爭建物，迄至黃
    林翠霞死亡後，被告黃崇純仍繼續居住在系爭房屋之四樓，
    此為兩造所不爭執，從而，被告黃崇純居住於系爭房屋四樓
    之事實，乃自90年間延續至109年10月15日，期間並無其他
    事實變化，且為原告所明知。再者，兩造曾於107年間就黃
    林翠霞遺留之財產進行分割遺產之訴訟，案列本院107年度
    家繼訴第74號（見本院卷一第169頁），兩造嗣於108年7月1
    8日對於系爭房屋及坐落之土地為共有物分割之和解分案，
    期間並未見兩造就被告黃崇純居住於系爭建物之四樓乙節有
    何討論或爭執。再觀諸原告所提之110年11月13日之「新北
    市○○區○○○路000號全棟物業管理會議」之會議紀錄（見本院
    卷二第117至121頁），當中討論事項第二點亦是記載「討論
    四樓屬黃崇純代表黃慧敏、楊智堯，管理居住、使用、修繕
    ，但可使用二樓廚房、衛浴及三樓衛浴設備」等語，堪認此
    項議案乃針對被告黃崇純繼續居住使用系爭房屋四樓之認可
    ，而未見有何反對被告黃崇純繼續居住系爭房屋四樓之反對
    意見。從而，被告黃崇純既自90年間即居住於系爭建物四樓
    ，迄至109年10月15日止，已有19年，而兩造間為手足關係
    ，對於被告黃崇純居住使用收益系爭房屋四樓之事實當是甚
    為明瞭，而於107年兩造就分割遺產事件涉訟，原告仍未就
    被告黃崇純使用系爭房屋之事實，向被告提出異議並請求返
    還予全體共有人，足認被告黃崇純抗辯其居住於系爭房屋之
    四樓乃經全體共有人之默示同意等語，為有理由。從而，原
    告主張被告黃崇純自105年10月12日黃林翠霞死亡後至110年
    11月13日無權占有系爭房屋四樓，被告黃崇純應返還相當於
    租金之不當得利，並無理由。
五、綜上，被告黃崇純未經全體共有人之同意，擅自出租系爭房
    屋之一樓予被告陳瑞崴，該租賃契約對原告及其他共有人並
    不生效力，原告訴請被告陳瑞崴應將門牌號碼新北市○○區○○
    ○路000號1樓房屋騰空返還原告及其他共有人，即有理由。
    又被告黃崇純向被告陳瑞崴收取之106年1月1日至111年7月3
    1日之每月租金，本應分配予各共有人，是被告黃崇純應依
    原告之應有部分，返還逾其應有部分所受領之租金，本院認
    於被告黃崇純實際收取之租金範圍內，原告之主張為有理由
    ，逾此金額則無理由；又被告黃崇純以其為原告等人支出之
    系爭房屋稅金、租金及代辦繼承費用之債權為抵銷抗辯，亦
    有理由，經抵銷後，原告主張被告黃崇純應各給付原告31萬
    7025元及自111年7月21日起至清償日止，依年息百分之五計
    算之利息為有理由，應予准許，逾此部分即應駁回。另被告
    黃崇純抗辯其居住於系爭房屋之四樓係經全體共有人之默示
    同意，為有理由，是原告主張被告黃崇純應返還其居住於系
    爭房屋四樓相當於租金之不當得利，並無理由，應予駁回。
    又原告及被告黃崇純陳明願供擔保請為准、免假執行宣告，
    經核均無不合，故併酌情宣告原告三人得供擔保為假執行，
    被告黃崇純得預供擔保免為假執行，併依職權宣告被告陳瑞
    崴得供擔保，免為假執行；至原告三人敗訴部分，假執行聲
    請已失依附，應予駁回。
六、本件事證已臻明確，兩造其餘攻擊防禦方法及所提證據，核
    與本件判決結果不生影響，爰不另一一論述，併予敘明。
七、訴訟費用負擔：民事訴訟法第78條。
中　　華　　民　　國　　111 　年　　8 　　月　　19　　日
                  民事第五庭  法　官　曹惠玲
以上正本係照原本作成。
如對本判決上訴，須於判決送達後20日內向本院提出上訴狀。如
委任律師提起上訴者，應一併繳納上訴審裁判費。
中　　華　　民　　國　　111 　年　　8 　　月　　22　　日
                              書記官  董怡彤